ACORDAO-COMPLETO-2318445

ACÓRDÃO 175/2019 ATA 1/2019 - PRIMEIRA CÂMARA

VISTOS, relatados e discutidos estes autos da Tomada de Contas Especial instaurada pela Caixa Econômica Federal – CAIXA em desfavor dos Srs. Ivo Francisco da Silva e Adalberto Teixeira Filho, ex-Prefeitos de Jupi/PE, respectivamente nas gestões 2001/2004 e 2005/2008, em razão da não conclusão do objeto do Contrato de Repasse – CR 0089.785-81/1999, não cadastrado no Siafi.
ACORDAM os Ministros do Tribunal de Contas da União, reunidos em Sessão da 1ª Câmara, ante as razões expostas pelo Relator, em: 
9.1. com fundamento nos arts. 20 e 21 da Lei 8.443/1992, c/c o art. 211, § 1°, do RI/TCU, considerar iliquidáveis as contas do Sr. Adalberto Teixeira Filho, ordenando o seu trancamento;
9.2. com fundamento nos arts. 1º, inciso I, 16, inciso III, alíneas b e c, 19, caput, da Lei 8.443/1992, julgar irregulares as contas do Sr. Ivo Francisco da Silva, condenado-o ao pagamento das quantias a seguir especificadas, com a fixação do prazo de 15 (quinze) dias, a contar da notificação, para comprovar, perante o Tribunal (art. 214, inciso III, alínea a, do Regimento Interno) , o recolhimento das dívidas aos cofres do Tesouro Nacional, atualizadas monetariamente e acrescidas dos juros de mora, calculados a partir das datas discriminadas até a do recolhimento, na forma prevista na legislação em vigor, abatendo-se, na oportunidade, os valores eventualmente já ressarcidos, nos termos do Enunciado 128 da Súmula de Jurisprudência do TCU:
	Valor Original (R$) 
	Data da Ocorrência
	Discriminação

	46.562,30
	10/7/2000
	débito

	29.463,41
	16/7/2002
	débito

	     238,50
	9/5/2003
	débito

	  4.190,37
	14/8/2003
	débito

	34.749,77
	19/11/2003
	Débito

	  5.623,21
	19/3/2004
	débito

	10.231,21
	8/7/2004
	débito

	32.565,40
	19/9/2008
	crédito

	25.219,80
	12/2/2014
	crédito

9.3. autorizar, caso requerido, nos termos do art. 26 da Lei 8.443/1992, c/c o art. 217 do Regimento Interno/TCU, o parcelamento da dívida em até 36 (trinta e seis) parcelas mensais e sucessivas, sobre as quais incidirão os correspondentes acréscimos legais (débito: atualização monetária e juros de mora) , esclarecendo ao responsável que a falta de pagamento de qualquer parcela importará no vencimento antecipado do saldo devedor, sem prejuízo das demais medidas legais;
9.4. autorizar, desde logo, nos termos do art. 28, inciso II, da Lei 8.443/1992, a cobrança judicial da dívida, caso não atendida a notificação;   
9.5. encaminhar cópia deste acórdão à Procuradoria da República no Estado de Pernambuco, com fundamento no art. 209, § 7º, do RI/TCU.

Tomada de Contas Especial instaurada pela Caixa Econômica Federal em desfavor de ex-prefeito e seu sucessor, em razão da falta de comprovação da conclusão do objeto pactuado no contrato de repasse, em especial a ausência de demonstração da funcionalidade dos serviços implementados de infraestrutura e apoio à agricultura familiar.

Primeira Câmara

Município de Jupi /PE.

3. Responsáveis: Adalberto Teixeira Filho (XXX.178.924-XX) e  Ivo Francisco da Silva (XXX.674.004-XX).

13.1. Ministros presentes: Benjamin Zymler (na Presidência) e Raimundo Carreiro.
13.2. Ministro-Substituto convocado: Marcos Bemquerer Costa (Relator).

MARCOS BEMQUERER

Trata-se da Tomada de Contas Especial instaurada pela Caixa Econômica Federal – CAIXA em desfavor dos Srs. Ivo Francisco da Silva e Adalberto Teixeira Filho, ex-Prefeitos de Jupi/PE, respectivamente nas gestões 2001/2004 e 2005/2008, em razão da não conclusão do objeto do Contrato de Repasse – CR 0089.785-81/1999, não cadastrado no Siafi (peça 2, pp. 8, 30-39, 129 e 156-159) . 
2.	Aquele ajuste, firmado entre a União, representada pela CAIXA, e o Município de Jupi/PE, teve por objeto a implantação de infraestrutura e de serviços de apoio à agricultura familiar naquela municipalidade, consistente na construção de poço artesiano em tubo PVC em sete comunidades (R$ 84.000,00) , mediante a realização de estudos geográficos (R$ 3.500,00) , perfuração (R$ 42.000,00) e construção de reservatório apoiado (R$ 17.500,00) ; aquisição de um conjunto eletrobomba submersa (R$ 21.000,00) ; de duas batedeiras de cereais, uma a diesel (R$ 5.000,00) e outra elétrica (R$ 4.000,00) ; realização de oito capacitações para 1.900 agricultores (R$ 15.900,00) ; e a ampliação da barragem de terra com adutora da comunidade Colônia (R$ 50.100,00) , mediante escavação de material (R$ 16.700,00) e transporte de bota-fora por caminhão basculante (R$ 33.400,00) , de acordo com o respectivo Laudo de Análise de Empreendimento (peça 2, pp. 30-40, 45-53 e 129) . 
3.	Para a consecução da avença, foram previstos R$ 159.415,37, dos quais R$ 159.000,00 são de origem federal e R$ 415,37 a título de contrapartida. De toda a verba federal repassada pela ordem bancária 1999OB002049, de 30/12/1999 (peça 2, p. 118) , foram desbloqueados e sacados R$ 156.024,63 (incluída a contrapartida de R$ 415,37, formada pelas parcelas de R$ 121,66, R$ 82,23, R$ 12,85 e R$ 198,63) da conta vinculada 2170.006.00000118-0, tendo sido restituídos aos cofres do Tesouro Nacional os montantes de R$ 32.565,40 e R$ 25.219,80, respectivamente, nas datas de  19/9/2008 e 12/12/2014. 
4.	Ao término de 2004, a CAIXA desbloqueou a quase totalidade dos recursos contratados, restando glosada a quantia de R$ 7.178,45 referente aos serviços faturados pendentes de execução: bomba submersa (do poço artesiano da Serrinha, peça 2, p. 90) declarada furtada (R$ 2.440,00) ; teste de vazão e análises técnicas (R$ 2.205,00) ; eletrobomba da barragem da comunidade Colônia (R$ 2.250,00) , cujo ateste foi conferido por foto; teste operacional no chafariz da comunidade Serrinha (R$ 238,45) . 
5.	No encaminhamento final, o Relatório de Análise de Empreendimento – RAE consignou a a necessidade de serem apresentadas as notas fiscais com descrição precisa da capacidade e modelos dos conjuntos eletrobombas, bem como o parecer técnico de vazão dos poços artesianos e as análises físico-químicas da água (peça 2, pp. 90 e 91-93) .
6.	Em 29/12/2004, no final da gestão do Sr. Ivo Francisco da Silva,  foi detectada execução da meta física no percentual médio acumulado de 96,10%, equivalente a R$ 176.773,56, sendo 94,39% dos poços tubulares (R$ 78.128,03) , 95,38 % (R$ 46.414,96) da ampliação da barragem e, ainda, 98,96% (R$ 27.080,67) do acréscimo da ampliação, tendo ocorrido a construção da adutora, da casa de bomba e do chafariz, bem como a instalação de uma eletrobomba, de acordo com o Relatório de Acompanhamento de Execução – RAE (peça 2, p. 91-93) . Dessa forma, restava para o prefeito sucessor, Sr. Adalberto Teixeira Filho (gestão 2005/2008) , a implementação dos serviços remanescentes (3,90%) para conclusão do objeto contratado.
7.	Notificado, em 2006 e 2007, acerca da não execução do objeto pactuado, o ex-prefeito signatário do contrato de repasse em tela, Sr. Florisval Protássio da Silva (gestão 1997-2000) , teve suas justificativas acatadas em face do ateste conferido pela área técnica em relação ao desbloqueio da primeira parcela liberada, de R$ 46.562,30, referente a 27,77% de meta não identificada e respectivas contas parciais aprovadas (peça 2, pp. 12-13 e 133) .
8.	Em 20/2/2015, a CAIXA notificou, por via editalícia no Diário Oficial da União – DOU (peça 2, p. 16) , o Sr. Ivo Francisco da Silva (gestão 2001/2004) quanto à falta de funcionalidade da parcela executada da obra. Também foram notificados o ex-prefeito Adalberto Teixeira Filho (gestão 2009-2012) e a então prefeita Celina Tenório Brito Maciel (gestão 2013-2016) , por meio dos Ofícios 601/2006-EM/CA, 899/2007-SR OESTE/PE, 48/2015-GIGOV/CA, bem como por via editalícia em 20/2/2015 (Ofícios 46, 47 e 48/2015–GIGOV/CA) , consoante documentos acostados aos autos (peça 2, pp. 7-8, 10-11 e 13-15) .
9.	Como não houve manifestação dos ex-alcaides, a CAIXA instaurou a presente TCE (peça 2, pp. 3/5) , tendo sido emitido o Relatório de Tomada de Contas Especial 29/2016 (peça 2, pp. 129-134 e 156-159) que atestou a falta de descrição precisa de modelo e capacidade dos conjuntos de eletrobombas nas notas fiscais apresentadas e a ausência de parecer técnico do teste de vazão. Foi então detectada a execução parcial do objeto no percentual de 96,10% da meta global contratada, sendo que a parte implementada não pode ser utilizada pela comunidade por falta de funcionalidade, restando caracterizados os seguintes débitos a serem imputados aos responsáveis, consoante demonstrativo anexado aos autos (peça 2, p. 150) : R$ 46.562,30 em 13/6/2000; R$ 29.463,41 em 16/7/2002; R$ 4.190,37 em 21/8/2003; R$ 34.351,34 em 19/11/2004; R$ 5.623,21 em 19/04/2004; e R$ 10.268,83 em 08/07/2004. 
10.	A Secretaria Federal de Controle Interno certificou a irregularidade das contas, por meio do  Certificado de Auditoria 366/2017 (peça 2, p. 166 e 178) , e a autoridade ministerial atestou haver tomado conhecimento dessa conclusão (peça 2, p. 182) .
11.	No âmbito deste Tribunal, a Auditora Federal de Controle Externo da Secex/PE propôs a realização de diligência à CAIXA, com vistas a obter as seguintes informações/documentações para maior precisão na quantificação do débito:
	a) cópias dos cheques emitidos que foram pagos com utilização dos recursos do contrato de repasse em tela (CR 89.785-81) ;
	b) identificação da fonte dos recursos creditados e sacados, em 30/4/2004, na conta vinculada ao aludido CR 89.785-81, no valor de R$ 12.443,69; 
	c) comprovantes da restituição integral da importância de R$ 54.394,46, aos cofres da União, em 19/9/2008 e 12/12/2014, assim constituída: R$ 32.565,40 (R$ 3.390,74 + R$ 29.174,66) + R$ 25.219,80 (R$ 12.443,69 acrescidos de complemento de atualização monetária) devolvidos pela conta 2170.006.00000088-4 vinculada a outro Contrato de Repasse, o CR 78.875-63;
	d) cópia da prestação de contas parcial e/ou final alusiva ao CR 89.785-81 em tela, inclusive das notas fiscais de aquisição de duas batedeiras de cereais e de conjuntos de eletrobombas; bem como do parecer técnico conclusivo quanto ao atingimento do objeto colimado pelas partes contratantes;
	e) parecer técnico conclusivo acerca do atingimento do objeto do CR 78.875-63, informando a situação atualizada da respectiva prestação de contas.
12.	O corpo dirigente  da aludida unidade técnica (peças 12 e 13) , contudo, considerou que já há documentação suficiente para a  quantificação do débito, por meio da análise do extrato bancário da conta vinculada 2170.006.00000118-0 (peça 2, pp. 97-99) em confronto com outras informações acostadas aos autos, conforme tabela abaixo:
	D/C
	Data
	Valor Desbloqueado (R$) 
	Comentários
	Referência, peça 2

	D
	10/7/2000
	46.562,30
	Primeira parcela desbloqueada
	p. 146

	D/C
	Data
	Valor Desbloqueado (R$) 
	Comentários
	Referência, peça 2

	D
	16/7/2002
	29.463,41
	Segunda parcela desbloqueada
	p. 97

	D
	9/5/2003
	238,50
	Terceira parcela desbloqueada, deduzido R$ 15.661,50, referente à parte do objeto que tem funcionalidade (capacitação) 
	p. 97; 158

	D
	14/8/2003
	4.190,37
	Quarta parcela desbloqueada, deduzido R$ 238,50, referente à parte do objeto que tem funcionalidade (capacitação) 
	p. 97; 158

	D
	19/11/2003
	34.749,77
	Quinta parcela desbloqueada, deduzido R$ 9.250,00, referente à parte do objeto que tem funcionalidade (aquisição de batedeira de cereais) 
	p. 97; 158

	D
	19/3/2004
	5.623,21
	Sexta parcela desbloqueada
	p. 97

	D
	8/7/2004
	10.231,21
	Sétima parcela desbloqueada, conforme extrato bancário.
	p. 97

	C
	19/9/2008
	32.565,40
	Referente à devolução do saldo do CR acrescido de atualização e juros de mora.
	p. 110; 147; 157

	C
	12/2/2014
	25.219,80
	Referente à devolução de saque da conta aplicação do CR para conta de titularidade do município (acrescido de atualização e juros de mora) .
	p. 126; 148; 157

13. 	Acerca da responsabilização no âmbito destes autos, embora, em princípio, recaísse sobre os ex-prefeitos Srs. Ivo Francisco da Silva e Adalberto Teixeira Filho, o corpo diretivo da Secex/PE  concluiu pela responsabilização exclusiva do primeiro gestor, devido aos seguintes fatos:
	13.1. o Sr. Ivo Francisco da Silva iniciou sua gestão em 1º/01/2001 quando a obra em tela se encontrava com 29,29% dos serviços implementados, e, durante todo o seu mandato, recebeu cerca de 70% dos recursos previstos no contrato de repasse, sendo que a execução acumulada, ao término do seu mandato, foi 96,10% da meta global contratada, contudo, sem qualquer funcionalidade da parte implementada;
	13.2. O prefeito sucessor, Sr. Adalberto Teixeira Filho (gestão 2005-2008) , não deu continuidade às obras, apesar das sucessivas prorrogações de vigência,  consoante as cartas reversais 562/2005 (de 9/12/2005 – peça 2, p. 71) , 114/2006 (de 8/4/2006 – peça 2, p. 72) , 31/2007 (de 9/2/2007 – peça 2, p. 73) , e 783/2007 (de 5/9/2007 – peça 2, p. 74) , bem como de notificações, por meio dos Ofícios 601/2006, de 27/4/2006, e 899/2007, de 9/10/2007, ambos da CAIXA, mantendo-se silente no tocante à finalização da implementação do objeto pactuado e não efetuando a restituição dos valores repassados;
	13.3. ainda quanto ao Sr. Adalberto Teixeira Filho,  ante a informação de seu falecimento, ocorrido em 18 de maio de 2016, conforme certidão de óbito constante à peça 7, e o longo decurso de tempo desde a data de ocorrência do débito que lhe fora imputado, restou impossibilitada a defesa de seu espólio.
14. 	Após a citação do Sr. Ivo Francisco da Silva (peças 16 e 17) , que se manteve inerte, constatou-se falha na comunicação do débito ao responsável, com uma diferença a menor de R$ 131.599,92, tendo ocorrido nova citação, com o valor do débito corrigido. 
15.	Novamente citado (peças 25 e 28) , o Sr. Ivo Francisco da Silva não apresentou suas alegações de defesa nem recolheu o débito que lhe fora imputado, apesar de ter encaminhado procuração habilitando causídico para atuar nestes autos (peças 26 e 27) , restando caracterizada sua revelia.
16.	O auditor da Secex/TCE efetuou a análise de mérito dos presentes autos, conforme instrução que constitui a peça 29, a qual transcrevo em parte, a seguir, e com os devidos ajustes de forma:
“EXAME TÉCNICO
26.	A citação foi realizada por intermédio do Ofício TCU/SECEX/PE 0426/2018, de 13/3/2018. Apesar de o Sr. Ivo Francisco da Silva ter tomado ciência do expediente que lhe foi encaminhado, conforme atesta o aviso de recebimento (AR) que compõe a peça 28, e de ter vindo aos autos por intermédio do seu procurador (peça 26) , não atendeu a citação e não se manifestou quanto às irregularidades verificadas.
27.       Nos termos do art. 12, § 3º, da Lei 8.443/1992, ao não responder à citação expedida por esta Corte de Contas, o responsável torna-se revel, para todos os efeitos, dando-se prosseguimento ao processo. 
28.       A despeito da aplicação da revelia, devem ser considerados, no entanto, os elementos já constantes dos autos, os quais podem, inclusive, levar a um juízo favorável ao responsável revel. 
29.        Deve-se observar que, nos processos do TCU, a revelia não implica a presunção de que sejam verdadeiras todas as imputações levantadas contra os responsáveis, diferentemente do que ocorre no processo civil, em que o não comparecimento do réu nos autos leva à presunção da verdade dos fatos narrados pelo autor. 
30. 	Assim, independentemente da revelia, a avaliação da responsabilidade do agente nos processos desta Corte não prescinde dos elementos existentes nos autos ou para ele carreados, uma vez que são regidos pelo princípio da verdade material (Acórdão 163/2015-TCU-Segunda Câmara, rel.  ANDRÉ DE CARVALHO; 2.685/2015 – 2ª Câmara, rel. RAIMUNDO CARREIRO; 2.801/2015 – 1ª Câmara, rel. WALTON ALENCAR RODRIGUES; 4.340/2015 – 1ª Câmara, rel. WEDER DE OLIVEIRA e 5.537/2015 – 1ª Câmara, rel. WEDER DE OLIVEIRA) .
31.	Entretanto, cabe destacar que nas fases anteriores desta TCE não constam quaisquer manifestações do responsável que pudessem vir a ser analisadas, neste momento, a seu favor.
32.	Adicionalmente, as irregularidades imputadas ao responsável estão claramente demonstradas nos autos, conforme se verifica na peça 2, p. 75-93, ficando caracterizada a execução parcial das obras, as quais foram consideradas não concluídas e sem funcionalidade. Em consequência, não é cabível a análise de elementos nesta fase processual que possam ser aproveitados na defesa do responsável.
33.	Assim, transcorrido o prazo regimental fixado e mantendo-se inerte o aludido responsável, impõe-se que seja considerado revel, dando-se prosseguimento ao processo, de acordo com o art. 12, § 3º, da Lei 8.443/1992.
CONCLUSÃO
18.	Diante da revelia do Sr. Ivo Francisco da Silva, e inexistindo nos autos elementos que permitam concluir pela ocorrência de boa-fé ou de outros excludentes de culpabilidade em sua conduta, propõe-se que suas contas sejam julgadas irregulares e que o responsável seja condenado em débito. Quanto à multa prevista no art. 57 da Lei 8.443/1992, esta não é cabível devido ao fato de ter decorrido 10 anos do término de seu mandato (31/12/2004) antes da citação por este Tribunal (21/11/2017 – peça 17) .
PROPOSTA DE ENCAMINHAMENTO
19.	Diante do exposto, submetemos os autos à consideração superior, propondo ao Tribunal:
	a)  arquivar o processo, sem julgamento de mérito, em relação ao Sr. Adalberto Teixeira Filho (CPF XXX.178.924-XX) em virtude da ausência de pressuposto de constituição e de desenvolvimento válido e regular do processo, em relação a esse responsável, nos termos do art. 212 c/c o inciso VI do art. 169 do Regimento Interno do TCU;
	b)  considerar, para todos os efeitos, revel o Sr. Ivo Francisco da Silva (CPF XXX.674.004-XX) , dando-se prosseguimento ao processo, conforme preceitua o art. 12, § 3º, da Lei 8.443/1992 c/c o art. 202, § 8º, do RI/TCU;
	c) julgar irregulares as contas do Sr. Ivo Francisco da Silva (CPF XXX.674.004-XX) , com fundamento nos arts. 1º, inciso I, 16, inciso III, alíneas b e c, 19, caput, e 23, inciso III, da Lei 8.443/1992 c/c com os arts. 1º, incisos II e III, 209, inciso  I , 210 e 214, inciso III, do RI/TCU, condenando-o ao pagamento das importâncias a seguir especificadas e fixando-lhe o prazo de 15 dias para que comprove perante este Tribunal, em respeito ao art. 214, inciso III, alínea a, do RI/TCU, o recolhimento da dívida aos cofres do  Tesouro Nacional, atualizada monetariamente e acrescida de juros de mora, calculados a partir das datas indicadas, até a data do efetivo recolhimento e com o abatimento de valores acaso já satisfeitos, nos termos da legislação vigente:
	Data de Ocorrência
	Valor Original (Em R$) 

	10/7/2000
	46.562,30

	16/7/2002
	29.463,41

	9/5/2003
	     238,50

	14/8/2003
	  4.190,37

	19/11/2003
	34.749,77

	19/3/2004
	  5.623,21

	8/7/2004
	10.231,21

	19/9/2008
	32.565,40

	12/2/2014
	25.219,80

		d)  autorizar, desde logo, a cobrança judicial da dívida, nos termos do art. 28, inciso II, da Lei 8.443/1992 c/c o art. 219, inciso II, do RI/TCU, caso não atendida a notificação;
		e)  autorizar, desde logo, com fundamento no art. 26 da Lei 8.443/1992 c/c o art. 217 do Regimento Interno do TCU, caso seja do interesse do responsável, o parcelamento da dívida em até 36 parcelas, incidindo, sobre cada uma, os encargos legais devidos, sem prejuízo de alertá-lo de que, caso opte por essa forma de pagamento, a falta de comprovação do recolhimento de qualquer parcela implicará o vencimento antecipado do saldo devedor, nos termos dos arts. 26, parágrafo único, e 59 da Lei 8.443/1992 c/c o art. 217, § 2º, do Regimento Interno do TCU;
		f)  encaminhar cópia da deliberação, bem como do relatório e do voto que a fundamentarem, ao Procurador-Chefe da Procuradoria da República em Pernambuco, nos termos do § 3º do art. 16 da Lei 8.443/1992 c/c o § 7º do art. 209 do RI/TCU, para adoção das medidas que entender cabíveis.”
17.	O corpo diretivo da Secex/TCE (peças 30 e 31) anuiu ao encaminhamento proposto pelo Auditor Federal de Controle Externo, discordando, contudo, do valor do débito, consoante argumentação a seguir transcrita do parecer que constitui a peça 30:
“2. A melhor explicação para o dano de que trata o processo está no Relatório do Tomador de Contas Especial, na peça 2, p. 130, abaixo transcrito:
‘3. Conforme Relatórios de Acompanhamento, de fls. 77/96, referentes às vistorias realizadas no objeto do Contrato, a área técnica desta mandatária consignou que houve a execução parcial (96,10%) das obras objeto do Contrato de Repasse. Obra paralisada, cuja última vistoria se deu em 29/12/2004. Nesse estágio de execução, conforme Parecer Consubstanciado de fls. 06/09, a obra foi considerada não concluída e sem funcionalidade.
3.l. Apesar do avançado percentual de execução (96,10%) , a obra não teve atestada a funcionalidade formal por não apresentar ‘Notas Fiscais de aquisição dos conjuntos eletro-bombas d'água com descrição precisa da capacidade e modelos’, e por não apresentar Parecer Técnico do teste de vazão e análise físico-químico da água dos poços artesianos, necessário para ateste de funcionalidade do item 1 ‘Perfuração de Poços’ (previsto no Plano de Trabalho e item de maior valor descrito nos RAE- Relatório de Acompanhamento) , às fls. 77/96.
3.1.1. Quanto às metas de Aquisição de batedeira de cereais e Capacitação, por apresentarem 100% de execução, por sua natureza diversa das demais metas, e por terem sua prestação de contas aprovada (vide informações à fl. 130) , entendemos por excluí-las da configuração do dano.
3.1.1.1 O teste de vazão e análise dos poços é essencial para que haja ateste de funcionalidade do objeto contratual. A ausência do Parecer Técnico da execução dessa atividade, somada a outras pendências pontuadas nos RAEs, de fls. 77 /96, bem como a paralisação da obra já configurada desde MAl/2005, acarretaram a inexecução parcial do objeto pactuado.’
3.	Assim, confrontando-se a descrição acima com o atestado no último relatório de acompanhamento (peça 2, p. 91) , e comparando-se com o apontado no Relatório Aditivo de Tomada de Contas Especial (peça 2, p. 158) , no sentido de considerar aproveitável apenas os valores de R$ 15.900,00 e R$ 9.250,00 relativos às metas de Aquisição de batedeira e Capacitação, conclui-se que o dano foi calculado a partir do total repassado, subtraído dos valores supracitados, bem como das devoluções que ocorreram nos valores de R$ 32.565,40 e R$ 25.219,80, tudo isso vindo ao encontro da tabela constante do item 2 da instrução do Auditor.
4.	Ocorre que não encontrei em nenhuma peça do processo afirmação de que a meta ‘Ampliação Barragem Colônia’ não teve aproveitamento útil. Conforme o item 2 deste parecer, a única meta considerada inaproveitável foi a de ‘Perfuração de Poços’. Além disso, o ‘executado acumulado’ para aquela meta foi de 95,38% (peça 2, p. 91) .
5.	Assim, tendo a meta praticamente alcançado 100% e, não havendo nos autos qualquer apontamento de impossibilidade de aproveitamento do que restou executado, entendo que o valor constante da peça 2, p. 91, relacionado ao ‘executado acumulado’ para a meta ‘Ampliação Barragem Colônia’, equivalente a R$ 46.414,96 deve ser subtraído, também, do valor do débito. Em benefício do responsável, considerarei a data como a mais antiga, ou seja, 10/7/2000.
6.	Quanto à ‘devolução de saque da conta aplicação do CR para conta de titularidade do município (acrescido de atualização e juros de mora) ’, no valor de R$ 25.219,80 (item 2 da instrução precedente) , concordo que seja considerada crédito no cálculo do dano ao Erário.
7.	No item 2.3 do Relatório de Auditoria 366/2017 (peça 2, p. 163) consta que tal valor foi devolvido em decorrência do crédito indevido de R$ 12.443,69 na conta de outro contrato – 078.875-63. E que a devolução ocorreu também nesse contrato. Nos termos dos itens 4.1 e 4.2 do Relatório de TCE Aditivo (peça 2, p. 157) , consta que o valor foi indevidamente transferido da conta do contrato de que trata esse processo para o 078.875-63 em 30/12/2004 e posteriormente devolvido à União com atualização monetária, no valor de R$ 25.219,80 em 12/2/2014 (peça 2, p. 148) .
PROPOSTA DE ENCAMINHAMENTO
8.	Ante o exposto, concordo com a proposta de encaminhamento do Auditor, tendo em vista que o responsável tornou-se revel e, de acordo com os documentos dos autos, ficou comprovada a ausência de funcionalidade do item ‘Perfuração de Poços’, conforme Relatório do Tomador de Contas, no âmbito da Caixa Econômica Federal. Proponho, apenas, a revisão do débito, na forma abaixo descrita:
	D/C 
	Data de Ocorrência 
	Valor Original (Em R$) 

	D 
	10/7/2000 
	147,34 

	D 
	16/7/2002 
	29.463,41 

	D 
	9/5/2003 
	238,50 

	D 
	14/8/2003 
	4.190,37 

	D 
	19/11/2003 
	34.749,77 

	D 
	19/3/2004 
	5.623,21 

	D 
	8/7/2004 
	10.231,21 

	C 
	19/9/2008 
	32.565,40 

	C 
	12/2/2014 
	25.219,80 

			Valor atualizado em 30/5/2018 – R$ 111.996,70
18.	O Parquet especializado, em parecer da lavra do Procurador Júlio Marcelo de Oliveira (peça 32) , acompanhou, na íntegra, a proposta do Auditor da Secex/TCE (peça 29) , ressaltando “apenas, no tocante à alínea c do encaminhamento (peça 29, item 19) , que as parcelas nos valores de R$ 32.565,40 (19/9/2008) e R$ 25.219,80 (12/2/2014) devem ser lançadas a crédito, com base na Súmula TCU 128 e nos comprovantes de recolhimento à peça 2, pp. 110/4 e 147/8”.  
	É o Relatório.

Lucicláudio Gois de Oliveira Silva (OAB/PE 21.523).

Procurador Júlio Marcelo de Oliveira.

TOMADA DE CONTAS ESPECIA. CONTRATO DE REPASSE. IMPLANTAÇÃO DE INFRAESTRUTURA E SERVIÇOS DE APOIO À AGRICULTURA FAMILIAR. NÃO COMPROVAÇÃO DA BOA E REGULAR APLICAÇÃO DA VERBA FEDERAL REPASSADA. RESPONSABILIZAÇÃO APENAS DO PREFEITO QUE DEU CAUSA AO NÃO CUMPRIMENTO DO AVENÇADO NA VIGÊNCIA PREVISTA. IMPRESTABILIDADE DA PARTE EXECUTADA. REVELIA. CONTAS IRREGULARES. DÉBITO. MULTA. 1. Julgam-se irregulares as contas e em débito o responsável, com aplicação de multa, em função da não comprovação da boa e regular aplicação de recursos federais recebidos por meio de Contrato de Repasse. 2. O ônus de comprovar a regularidade da integral aplicação dos recursos públicos ao objeto do Contrato de Repasse compete ao gestor, por meio de documentação idônea, que demonstre, de forma efetiva, os gastos efetuados e o nexo de causalidade entre as despesas realizadas e a verba federal recebida. 3. Na execução de objetos decorrentes de Contratos de Repasse firmados com a União, a realização parcial da obra, sem funcionalidade ou benefícios à comunidade, implica prejuízo aos cofres públicos em valor igual ao total repassado, tendo em vista o não alcance da finalidade do ajuste. 4. A ação do Prefeito que deu causa a descumprimento no cronograma de ajuste entabulado com a União, dando ensejo ao não cumprimento do avençado na vigência estipulada e possibilitando, desse modo, que a conclusão do ajustado recaia sobre o Prefeito sucessor, ocasiona para ambos a responsabilidade pela comprovação da boa e regular aplicação da verba federal. 5. A notificação do espólio do responsável com mais de dez anos de atraso compromete o exercício pleno do contraditório e dificulta o acesso aos meios e recursos inerentes à ampla defesa, razão pela qual as contas devem ser consideradas iliquidáveis, ordenando-se o respectivo trancamento e o arquivamento do processo, nos termos dos artigos 20 e 21 da Lei 8.443/1992. 6. A pretensão punitiva do Tribunal de Contas da União subordina-se ao prazo geral de prescrição de dez anos indicado no art. 205 do Código Civil, contado a partir da data de ocorrência da irregularidade sancionada (Acórdão 1.441/2016 - Plenário).

TOMADA DE CONTAS ESPECIAL (TCE)

Secretaria de Controle Externo no Estado de Pernambuco - Secex/PE.

Em exame a Tomada de Contas Especial instaurada pela Caixa Econômica Federal – CAIXA em desfavor dos Srs. Ivo Francisco da Silva e Adalberto Teixeira Filho, ex-Prefeitos de Jupi/PE, respectivamente nas gestões 2001/2004 e 2005/2008, em razão da não conclusão do objeto do Contrato de Repasse – CR 0089.785-81/1999, não cadastrado no Siafi. 
2.	O ajuste firmado entre a União, representada pela CAIXA, e o Município de Jupi/PE, teve por objeto a implantação de infraestrutura e de serviços de apoio à agricultura familiar naquela municipalidade, consistente na construção de poço artesiano em tubo PVC em sete comunidades (R$ 84.000,00) , mediante a realização de estudos geográficos (R$ 3.500,00) , perfuração (R$ 42.000,00) e construção de reservatório apoiado (R$ 17.500,00) ; aquisição de um conjunto eletrobomba submersa (R$ 21.000,00) ; de duas batedeiras de cereais, uma a diesel (R$ 5.000,00) e outra elétrica (R$ 4.000,00) ; realização de oito capacitações para 1.900 agricultores (R$ 15.900,00) ; e a ampliação da barragem de terra com adutora da comunidade Colônia (R$ 50.100,00) , mediante escavação de material (R$ 16.700,00) e transporte de bota-fora por caminhão basculante (R$ 33.400,00) .  
3.	Para a consecução da avença, foram previstos R$ 159.415,37, dos quais R$ 159.000,00 são de origem federal e R$ 415,37 a título de contrapartida.  
4.	Ao término de 2004, a C	AIXA desbloqueou a quase totalidade dos recursos contratados, restando glosada a quantia de R$ 7.178,45 referente aos serviços faturados pendentes de execução: bomba submersa declarada furtada (R$ 2.440,00) ; teste de vazão e análises técnicas (R$ 2.205,00) ; eletrobomba da barragem da comunidade Colônia (R$ 2.250,00) e teste operacional no chafariz da comunidade Serrinha (R$ 238,45) . 
5.	Em um dos últimos exames efetuados no âmbito da CAIXA, o Relatório de Análise de Empreendimento – RAE ponderou acerca da necessidade de serem apresentadas as notas fiscais com descrição precisa da capacidade e modelos dos conjuntos eletrobombas, bem como o parecer técnico de vazão dos poços artesianos e as análises físico-químicas da água.
6.	Em 29/12/2004, no final da gestão do Sr. Ivo Francisco da Silva  foi detectada execução da meta física no percentual médio acumulado de 96,10%, equivalente a R$ 176.773,56, sendo 94,39% dos poços tubulares (R$ 78.128,03) , 95,38 % (R$ 46.414,96) da ampliação da barragem e, ainda, 98,96% (R$ 27.080,67) do acréscimo da ampliação. Dessa forma, restava para o prefeito sucessor, Sr. Adalberto Teixeira Filho (gestão 2005/2008) , a necessidade de conclusão dos 3,90% remanescentes do objeto contratado.
7.	Notificado, em 2006 e 2007, acerca da não execução do objeto pactuado, o ex-prefeito signatário do convênio em tela, Sr. Florisval Protássio da Silva (gestão 1997-2000) teve suas justificativas acolhidas pela área técnica em relação com desbloqueio da primeira parcela liberada, de R$ 46.562,30, referente a 27,77% de meta não identificada e respectivas contas parciais aprovadas (peça 2, pp. 12-13 e 133) .
8.	Em 20/2/2015, a CAIXA notificou, por via editalícia no Diário Oficial da União – DOU (peça 2, p. 16) , o Sr. Ivo Francisco da Silva (gestão 2001/2004) quanto à falta de funcionalidade da parcela executada da obra. Também foram notificados o ex-prefeito Adalberto Teixeira Filho (gestão 2009-2012) e a então prefeita Celina Tenório Brito Maciel (gestão 2013-2016) , por meio dos Ofícios 601/2006-EM/CA, 899/2007-SR OESTE/PE, 48/2015-GIGOV/CA, bem como por via editalícia em 20/2/2015 (Ofícios 46, 47 e 48/2015–GIGOV/CA) .
9.	Como não houve manifestação dos ex-alcaides, a CAIXA instaurou a presente TCE  ante a constatação de execução parcial do objeto no percentual de 96,10% da meta global contratada, sendo que a parte implementada não pode ser utilizada pela comunidade por falta de funcionalidade, restando caracterizados os seguintes débitos a serem imputados aos responsáveis: R$ 46.562,30 em 13/6/2000; R$ 29.463,41 em 16/7/2002; R$ 4.190,37 em 21/8/2003; R$ 34.351,34 em 19/11/2004; R$ 5.623,21 em 19/04/2004; e R$ 10.268,83 em 08/07/2004. 
10.	No âmbito deste Tribunal, a Secex/PE instruiu inicialmente os autos e embora, em princípio, a responsabilidade pelo débito detectado recaísse sobre os ex-prefeitos Srs. Ivo Francisco da Silva e Adalberto Teixeira Filho, o corpo diretivo daquela unidade técnica concluiu pela responsabilização exclusiva do primeiro gestor, devido aos seguintes fatos:
	10.1. o Sr. Ivo Francisco da Silva iniciou sua gestão em 1º/01/2001 quando a obra em tela se encontrava com 29,29% dos serviços implementados, e, durante todo o seu mandato, recebeu cerca de 70% dos recursos previstos no contrato de repasse, sendo que a execução acumulada, ao término do seu mandato, foi 96,10% da meta global contratada, contudo, sem qualquer funcionalidade da parte implementada;
	10.2. o prefeito sucessor, Sr. Adalberto Teixeira Filho (gestão 2005-2008) , não deu continuidade às obras, apesar das sucessivas prorrogações de vigência,  por meio das cartas reversais 562/2005 (de 9/12/2005 – peça 2, p. 71) , 114/2006 (de 8/4/2006 – peça 2, p. 72) , 31/2007 (de 9/2/2007 – peça 2, p. 73) , e 783/2007 (de 5/9/2007 – peça 2, p. 74) , bem como de notificações, por meio dos Ofícios 601/2006, de 27/4/2006, e 899/2007, de 9/10/2007, ambos da Caixa, mantendo-se silente no tocante à finalização da implementação do objeto pactuado e não efetuando a restituição dos valores repassados;
	10.3. ainda quanto ao Sr. Adalberto Teixeira Filho,  ante a informação de seu falecimento, ocorrido em 18 de maio de 2016, conforme certidão de óbito constante à peça 7, e o longo decurso de tempo desde a data de ocorrência do débito que lhe fora imputado, restou impossibilitada a defesa de seu espólio.
11. 	Foi então efetuada a citação do Sr. Ivo Francisco da Silva (peças 16 e 17) que se manteve inerte. Posteriormente, após ter sido constatada falha na comunicação do débito ao responsável, com uma diferença a menor de R$ 131.599,92, foi encaminhado novo ofício citatório (peças 25 e 28) contemplando o valor correto do débito.
12.	O aludido ex-Prefeito, apesar de ter encaminhado procuração habilitando causídico para atuar nestes autos, deixou transcorrer in albis o prazo para sua defesa, devendo ser considerados revel, nos termos do art. 12, § 3º, da Lei 8.443/1992, dando-se prosseguimento ao processo.
13.	O Auditor Federal de Controle Externo da Secex-TCE, ao efetuar a análise de mérito destes autos, concluiu pela irregularidade das contas do Sr. Ivo Francisco da Silva, condenando-o ao ressarcimento das quantias especificadas, sem aplicação de multa, por considerar ter ocorrido a prescrição da pretensão punitiva no âmbito desta Corte de Contas.
14.	O corpo dirigente daquela unidade técnica anuiu à aludida proposta de encaminhamento, discordando, contudo, do valor do débito, por considerar que a quantia referente ao item “Ampliação Barragem Colônia” deveria ser retirada, tendo em vista que não restou comprovado nos autos que sua implementação tenha ocorrido sem que houvesse aproveitamento útil, de tal forma que o valor associado à data de ocorrência de 10/07/2000 deveria ser R$ 147,34 e não R$ 46.562,30. 
15.	O douto Parquet, representado pelo Procurador Júlio Marcelo de Oliveira, manifestou sua concordância integral com o encaminhamento sugerido pelo Auditor Federal de Controle Externo, por entender que não foi comprovada a adequada execução da “Ampliação Barragem Colônia” e, portanto, a quantia referente à implementação desse item do orçamento deve ser incluída no valor do débito apurado nestes autos.
16. 	Adentrando o mérito das questões tratadas nestes autos, ressalto, primeiramente, que é obrigação dos gestores públicos, decorrente do ordenamento jurídico, comprovar a execução do objeto pactuado, por meio de documentação idônea, que demonstre, de forma adequada, os gastos efetuados e o nexo de causalidade entre as despesas realizadas e a verba federal recebida.
17.	No caso dos autos, o gestor não se desincumbiu do ônus de comprovar a boa e regular aplicação da quantia federal transferida, a teor das disposições dos arts. 70, parágrafo único, da Constituição Federal, 93 do Decreto-lei 200/1967 e 66 do Decreto 93.872/1986, restando comprovado que parte dos serviços pactuados não foi implementada e que não há funcionalidade na etapa da obra que foi finalizada, tendo ocorrido apropriação indevida das verbas federais repassadas à municipalidade por força do Contrato de Repasse – CR 0089.785-81/1999.
18.	No caso concreto que ora se analisa, importante verificar, diante do grande percentual executado (96,10%) , se os serviços comprovadamente implementados possuem funcionalidade parcial e aproveitabilidade.
19.	Nesse sentido, cumpre destacar que o benefício esperado à agricultura familiar só será alcançado se restar comprovado que a infraestrutura implementada (poços artesianos construídos em tubo PVC, reservatórios, tubulações etc.) em alguma medida poderá ser utilizada para fornecer a irrigação pretendida.
20.	O que se observa no relatório precedente é que um dos questionamentos dos técnicos da CAIXA foi exatamente a inexistência de parecer técnico do teste de vazão e análise físico-química da água dos poços artesianos.
21.	Especificamente no tocante às características físico-químicas exigidas para as águas utilizadas para irrigação, trago à baila transcrições de especificações previstas na Resolução Conama 357, de 17 de março de 2005, publicada no DOU 053, de 18/03/2005, consoante o tipo de agricultura que se pretende irrigar: 
“Art. 4º As águas doces são classificadas em: 
I - classe especial: águas destinadas: 
a) ao abastecimento para consumo humano, com desinfecção;
b) à preservação do equilíbrio natural das comunidades aquáticas; e,
c) à preservação dos ambientes aquáticos em unidades de conservação de proteção integral.
 II - classe 1: águas que podem ser destinadas:
a) ao abastecimento para consumo humano, após tratamento simplificado;
b) à proteção das comunidades aquáticas; 
c) à recreação de contato primário, tais como natação, esqui aquático e mergulho, conforme Resolução CONAMA no 274, de 2000; 
d) à irrigação de hortaliças que são consumidas cruas e de frutas que se desenvolvam rentes ao solo e que sejam ingeridas cruas sem remoção de película; e
 e) à proteção das comunidades aquáticas em Terras Indígenas.
 III - classe 2: águas que podem ser destinadas:
 a) ao abastecimento para consumo humano, após tratamento convencional;
 b) à proteção das comunidades aquáticas;
 c) à recreação de contato primário, tais como natação, esqui aquático e mergulho, conforme Resolução CONAMA no 274, de 2000;
 d) à irrigação de hortaliças, plantas frutíferas e de parques, jardins, campos de esporte e lazer, com os quais o público possa vir a ter contato direto; e 
e) à aqüicultura e à atividade de pesca.
IV - classe 3: águas que podem ser destinadas: 
a) ao abastecimento para consumo humano, após tratamento convencional ou avançado; 
b) à irrigação de culturas arbóreas, cerealíferas e forrageiras; 
c) à pesca amadora; 
d) à recreação de contato secundário; e
[...]
Art. 14. As águas doces de classe 1 observarão as seguintes condições e padrões: I - condições de qualidade de água:
a) não verificação de efeito tóxico crônico a organismos, de acordo com os critérios estabelecidos pelo órgão ambiental competente, ou, na sua ausência, por instituições nacionais ou internacionais renomadas, comprovado pela realização de ensaio ecotoxicológico padronizado ou outro método cientificamente reconhecido.
b) materiais flutuantes, inclusive espumas não naturais: virtualmente ausentes;
c) óleos e graxas: virtualmente ausentes; 
d) substâncias que comuniquem gosto ou odor: virtualmente ausentes; 
e) corantes provenientes de fontes antrópicas: virtualmente ausentes; 
f) resíduos sólidos objetáveis: virtualmente ausentes; 
g) coliformes termotolerantes: para o uso de recreação de contato primário deverão ser obedecidos os padrões de qualidade de balneabilidade, previstos na Resolução CONAMA no 274, de 2000. Para os demais usos, não deverá ser excedido um limite de 200 coliformes termotolerantes por 100 mililitros em 80% ou mais, de pelo menos 6 amostras, coletadas durante o período de um ano, com freqüência bimestral. A E. Coli poderá ser determinada em substituição ao parâmetro coliformes termotolerantes de acordo com limites estabelecidos pelo órgão ambiental competente;
 h) DBO 5 dias a a 20°C até 3 mg/L O2; 
i) OD, em qualquer amostra, não inferior a 6 mg/L O2;
j) turbidez até 40 unidades nefelométrica de turbidez (UNT) ; 
l) cor verdadeira: nível de cor natural do corpo de água em mg Pt/L; e 
m) pH: 6,0 a 9,0.
[...]
Art 15. Aplicam-se às águas doces de classe 2 as condições e padrões da classe 1 previstos no artigo anterior, à exceção do seguinte:
 I - não será permitida a presença de corantes provenientes de fontes antrópicas que não sejam removíveis por processo de coagulação, sedimentação e filtração convencionais;
 II - coliformes termotolerantes: para uso de recreação de contato primário deverá ser obedecida a Resolução CONAMA no 274, de 2000. Para os demais usos, não deverá ser excedido um limite de 1.000 coliformes termotolerantes por 100 mililitros em 80% ou mais de pelo menos 6 (seis) amostras coletadas durante o período de um ano, com freqüência bimestral. A E. coli poderá ser determinada em substituição ao parâmetro coliformes termotolerantes de acordo com limites estabelecidos pelo órgão ambiental competente;
III - cor verdadeira: até 75 mg Pt/L; 
IV - turbidez: até 100 UNT; 
V - DBO 5 dias a 20°C até 5 mg/L O2; 
VI - OD, em qualquer amostra, não inferior a 5 mg/L O2;
VII - clorofila a: até 30 μg/L; 
VIII - densidade de cianobactérias: até 50000 cel/mL ou 5 mm3 /L; e,  
IX - fósforo total:
 a) até 0,030 mg/L, em ambientes lênticos;
 b) até 0,050 mg/L, em ambientes intermediários, com tempo de residência entre 2 e 40 dias, e tributários diretos de ambiente lêntico.
 Art. 16. As águas doces de classe 3 observarão as seguintes condições e padrões: 
I - condições de qualidade de água:
a) não verificação de efeito tóxico agudo a organismos, de acordo com os critérios estabelecidos pelo órgão ambiental competente, ou, na sua ausência, por instituições nacionais ou internacionais renomadas, comprovado pela realização de ensaio ecotoxicológico padronizado ou outro método cientificamente reconhecido; 
b) materiais flutuantes, inclusive espumas não naturais: virtualmente ausentes; 
c) óleos e graxas: virtualmente ausentes; 
d) substâncias que comuniquem gosto ou odor: virtualmente ausentes; 
e) não será permitida a presença de corantes provenientes de fontes antrópicas que não sejam removíveis por processo de coagulação, sedimentação e filtração convencionais; 
f) resíduos sólidos objetáveis: virtualmente ausentes; 
g) coliformes termotolerantes: para o uso de recreação de contato secundário não deverá ser excedido um limite de 2500 coliformes termotolerantes por 100 mililitros em 80% ou mais de pelo menos 6 amostras, coletadas durante o período de um ano, com freqüência bimestral. Para dessedentação de animais criados confinados não deverá ser excedido o limite de 1000 coliformes termotolerantes por 100 mililitros em 80% ou mais de pelo menos 6 amostras, coletadas durante o período de um ano, com freqüência bimestral. Para os demais usos, não deverá ser excedido um limite de 4000 coliformes termotolerantes por 100 mililitros em 80% ou mais de pelo menos 6 amostras coletadas durante o período de um ano, com periodicidade bimestral. A E. Coli poderá ser determinada em substituição ao parâmetro coliformes termotolerantes de acordo com limites estabelecidos pelo órgão ambiental competente; 
h) cianobactérias para dessedentação de animais: os valores de densidade de cianobactérias não deverão exceder 50.000 cel/ml, ou 5mm3/L; 
i) DBO 5 dias a 20°C até 10 mg/L O2; j) OD, em qualquer amostra, não inferior a 4 mg/L O2; 
l) turbidez até 100 UNT; 
m) cor verdadeira: até 75 mg Pt/L; e, 
n) pH: 6,0 a 9,0.”
22.	Acrescente-se que em se tratando da implementação de poço artesiano, a especificação técnica do conjunto de eletrobombas deve ser rigorosamente observada para que se possa garantir que a captação da água irá ocorrer com a vazão prevista em projeto, de forma a se alcançar a irrigação pretendida, em benefício da agricultura familiar, pois sem um sistema de bombeamento adequado não há funcionalidade para a obra. 
23.	Diante desse contexto, não restando comprovado que a água extraída dos poços artesianos possui as características físico-químicas adequadas ao tipo de irrigação pretendida e a vazão necessária para ser utilizada na agricultura familiar, não há como se considerar que houve funcionalidade parcial e aproveitabilidade, apesar da implementação de grande parte dos serviços de infraestrutura. 
24.	Em situações em que, embora edificado parcialmente, o empreendimento não apresenta serventia à população, a Corte de Contas tem entendido que o débito deve corresponder à integralidade da verba repassada. Precedentes (colhidos da ferramenta denominada Jurisprudência Selecionada) :
Acórdão 2812/2017-TCU-Primeira Câmara (Relator Ministro-Substituto Weder de Oliveira) 
“Considera-se como prejuízo em valores integrais a aplicação dos recursos do convênio em objeto que se revela inservível ou sem funcionalidade após a sua execução, completa ou parcial.”
Acórdão 494/2016-TCU-Segunda Câmara (Relator Ministro-Substituto André de Carvalho) 
“A execução parcial do objeto pactuado aliada à imprestabilidade da parcela realizada permite a condenação do responsável pelo valor total dos recursos repassados pelo convênio.”
Acórdão 7148/2015-TCU-Primeira Câmara (Relator Ministro Walton Alencar Rodrigues) 
“Na execução de convênios, a realização parcial da obra, sem funcionalidade ou benefícios à comunidade, implica prejuízo aos cofres públicos em valor igual ao total repassado, tendo em vista o não alcance da finalidade do ajuste.”
25.	Tendo em vista que o Sr. Ivo Francisco da Silva não carreou aos autos elementos e documentos idôneos a comprovar o efetivo cumprimento de suas obrigações, bem como que não logrou êxito em afastar sua responsabilidade no evento danoso, cumpre julgar irregulares suas contas, com a consequente imputação de débito.
26.	Especificamente no tocante à quantificação do débito, manifesto minha concordância com o posicionamento do Auditor Federal de Controle Externo da Secex-TCE que contou com a anuência do Parquet, pois o valor referente ao item  “Ampliação Barragem Colônia” só poderia ser excluído do cômputo do débito se, além de sua integral implementação, fosse também comprovada a funcionalidade da obra.
27.	Quanto ao Sr. Adalberto Teixeira Filho, tendo em vista que em novembro de 2017, quando os autos foram instruídos pela primeira vez no âmbito desta Corte de Contas e foi proposta a realização de citação, já haviam se passado mais de dez anos dos fatos que ensejaram a instauração desta TCE, entendo que não seria razoável exigir-se do representante do espólio do ex-gestor, falecido em 18/05/2016, a comprovação dessa prestação de contas ou da boa e regular aplicação dos recursos federais recebidos, quando já se passaram mais de dez anos da ocorrência dos fatos que deram causa ao suposto débito.
28.	A propósito, cabe observar que em situações dessa espécie, a jurisprudência desta Corte de Contas tem caminhado no sentido de se aplicar o art. 20 da Lei 8.443/1992, que dispõe que as contas devem ser consideradas iliquidáveis, ante o evidente prejuízo ao exercício da ampla defesa causado pela mora da Administração Pública (v.g. Acórdão 93/2007-TCU-Plenário (Relator Ministro Valmir Campelo) , 258/2007 (Relator Ministro Benjamin Zymler) , 1.195/2009 (Relator Ministro Valmir Campelo) e 3.983/2010 (de minha relatoria) , todos da 1ª Câmara, e 4.086/2008 (Relator Ministro Ubiratan Aguiar) , 1.184/2009 (Relator Ministro Benjamin Zymler) , 
e 3.707/2010 (Relator Ministro Augusto Sherman) , todos da  2a Câmara, entre outros) .
29.	Assim, em respeito aos princípios do contraditório e da ampla defesa, consagrados no art. 5º, inciso LV, da Constituição Federal, entendo que as contas do Sr. Adalberto Teixeira Filho devem ser consideradas iliquidáveis, uma vez que o longo tempo transcorrido desde o repasse dos recursos dificulta, ou até mesmo impede, a produção de provas pelo espólio do ex-Gestor.
30.	Deixa-se de aplicar ao Sr. Ivo Francisco da Silva a multa proporcional ao débito, prevista no art. 57 da LO/TCU, devido ao transcurso de mais de dez anos entre a consumação da irregularidade e o ato que ordenou a citação, fato que acarreta a incidência da prescrição da pretensão punitiva, conforme orientação fixada no Acórdão 1441/2016-TCU-Plenário.
31.	Por fim, cumpre encaminhar cópia do Acórdão a ser proferido à Procuradoria da República no Estado de Pernambuco, com fundamento no art. 16, § 3º, da Lei 8.443/1992.
 	Ante o exposto, voto por que seja adotada a deliberação que ora submeto a este Colegiado.
		
T.C.U., Sala das Sessões, em 29 de janeiro de 2019.
MARCOS BEMQUERER COSTA
Relator